臺灣桃園地方法院刑事判決　　　　　　　　　　　　　　九十二年度金訴字第一號
　　公　訴　人　臺灣桃園地方法院檢察署檢察官
　　被　　　告　丙○○
　　　　　　　　朱碩凱
右列被告等因違反期貨交易法案件，經檢察官提起公訴（九十一年度偵字第二二五三
四號），本院判決如左：
    主  文
丙○○、朱碩凱均無罪。
    理  由
一、本件公訴意旨略以：被告丙○○、朱碩凱自民國九十年間起，在桃園縣桃園市○○○路○段一Ｏ七號六樓合夥經營「捷訊行」，二人明知捷訊行並無許可從事外
    國貨幣、票據及有價證券之外匯業務，且外匯業務為特許業務，有關外匯業務之
    經營，包括仲介「外幣保證金交易」等外匯業務之仲介，須經中央銀行之許可，
    限由中央銀行核准之外匯指定銀行辦理，「外幣保證金交易」並為期貨交易法所
    規「外匯保證金交易」之一種，任何公司、行號或個人未經財政部證券暨期貨管
    理委員會核准，不得經營期貨經理事業與期貨顧問事業，竟自九十年八月間起，
    未經主管機關許可，先與設於澳門之「威京公司」簽約合作，再由客戶丁○○、
    乙○○、甲○○等填載「威京公司」所提供之外幣保證金交易合約書等資料，再
    繳交美金一萬元之開戶保證金匯至「威京公司」所指定之銀行帳戶後，客戶即可
    以「口」為交易單位，每口保證金為美元二千元，並以美金為本位幣，自行透過
    該行提供之交易室、專線電話、匯市電腦資訊設備及顧問提出匯市分析、研究、
    投資諮詢建議等資料，向威京公司詢價、敲價下單至國際金融市場，操作買賣日
    幣、瑞士法郎、英磅、歐元、加幣等幣別之外幣保證金交易，而依各該外幣匯率
    在市場上行情波動之漲跌，結算差額，計算客戶盈虧，並透過捷訊行確認，該筆
    交易完成後，再由「威京公司」將交易明細表寄予捷訊行轉交客戶備查，每口交
    易中威京公司可向客戶抽取美金八十元之手續費，其中百分之二十至三十再朋分
    予捷訊行作為佣金，而經營外幣保證金交易之經理及顧問事業，被告等前後共計
    得利新台幣」二十餘萬元。因認均係違反期貨交易法第一百十二條第五款之未經
    許可，擅自經營期貨經理、顧問及仲介事業罪嫌云云。
二、按犯罪事實應依證據認定之，無證據不得認定其犯罪事實；不能證明被告犯罪者
    ，應諭知無罪之判決，刑事訴訟法第一百五十四條第二項、第三百零一條第一項
    分別定有明文。又行為之處罰以行為時之法律有明文規定者為限，刑法第一條亦
    定有明文。該條所定之罪刑法定主義，旨在限制刑法之解釋，不得超出法條文字
    容許之範圍，僅得以法律條文之可能文意，包括文字之自然意義、文字間之相關
    意義、及貫穿全部文字之整條意義，作為解釋刑法條文之最大界線。不論對行為
    人處以刑事處分之法律規範形式為何，凡對人民處以刑事處分者，即有此罪刑法
    定主義之刑法基本原則之適用。在立法技術上，固有將部分法條內容透過法律規
    定授權主管行政機關以命令予以補充之空白構成要件存在，惟如欲認定行為人構
    成該犯罪行為，仍應以該應為補充之構成要件在行為人行為時業已合法存在並確
    定其內容，始得依該經授權補充完整構成要件之法條對行為人予以論罪科刑，不
    得以事後之命令補充該法律授權之空白構成要件，使行為人有受不確定刑事處分
    之危險，致有違前揭刑法第一條所揭櫫之罪刑法定主義原則。
三、訊據被告丙○○、朱碩凱固均坦承有自九十年間起，未經主管機關財政部證券暨
    期貨管理委員會之許可，發給許可證照，即合資設立上開「捷訊行」，先後仲介
    證人丁○○、乙○○、甲○○與在澳門之「匯創公司」或「威京公司」簽約，並
    可透過「捷訊行」所提供之場所、專線電話、電腦等設備，向「匯創公司」或「
    威京公司」下單買賣外幣，其等並可自「匯創公司」、「威京公司」所抽取每口
    美金八十元之手續費中，獲得手續費之百分之二十至三十之佣金等事實，然均堅
    決否認涉有上開犯行，辯稱：其等僅有單純仲介簽約，並提供場所、電話等硬體
    設備，未從事代客操作或進行分析、建議等期貨經理、顧問之行為等語。
四、公訴人認被告等涉有上開期貨交易法第一百十二條第五款之未經許可，擅自經營
    期貨顧問事業罪嫌，無非係以被告等於偵查中之供述，以及證人丁○○、乙○○
    、甲○○於偵查中之證述，暨合約書、保證金規則各一份等在卷可稽，為其主要
    論罪依據。然查：
  (一)按所謂期貨交易，指依國內外期貨交易所或其他期貨市場之規則或實務，從事衍
    生自商品、貨幣、有價證券、利率、指數或其他利益之「期貨契約」、「選擇權
    契約」、「期貨選擇權契約」及「槓桿保證金契約」。而「槓桿保證金契約」係
    指當事人約定，一方支付價金一定成數之款項或取得他方授與之一定信用額度，
    雙方於未來特定期間內，依約定方式結算差價或交付約定物之契約，期貨交易法
    第三條第一項及同條項第四款分別定有明文。又所謂「外幣保證金交易」，係指
    一方於客戶與其簽約並繳付外幣保證金後，得隨時應客戶之請求，於保證金之數
    倍範圍內以自己之名義為客戶之計算，在外匯市場從事不同幣別間之即期或遠期
    買賣交易，此項交易不需實際交割，一般都在當日或到期前以反方向交易軋平而
    僅結算買賣差價，由上開定義得知「外幣保證金交易」為期貨交易法第三條第一
    項第四款所定「槓桿保證金交易」之一種，此亦有財政部證券暨期貨管理委員會
    （八六）台財證（五）字第五六五六０號函文要旨一份在卷可佐。
  (二)證人丁○○、乙○○、甲○○與澳門「匯創公司」或「威京公司」所簽訂信託投
    資合約，係在使渠等得於預先繳納美金一萬元開戶保證金之信用額度範圍內，向
    「匯創公司」或「威京公司」下單買賣外幣之事實，業經被告等於偵查中及本院
    審理時坦認在卷，並經證人丁○○、乙○○、甲○○於本院審理時證述屬實，復
    有威京集團之信託投資合約書一份在卷可稽，而依該信託投資合約書條款第一條
    ：「客戶信託授權威京於國際市場進行投資。客戶同意威京得在自己的帳戶內進
    行與客戶通知之買賣指令部位相對之投資。客戶並授權威京，對於任何給予威京
    之買賣通知，無論是新單或是平倉，在其成交之前任何時間內，威京得依據其抉
    擇且無須通知客戶而予以取消，客戶對於一切因執行其投資通知所產生之結果應
    負責任與義務。」、第二條：「由於威京係以自己之資金及名義在國際市場為客
    戶下單買賣現貨金融商品，故客戶同意必須維持由威京所指定的最低擔保金，又
    當威京通知客戶時，客戶應立即在指定的日期之前存入所需額外擔保金，或其他
    款項。客戶完全明白此最低擔保金額，威京有充分之權利隨時增加或減少。如客
    戶未能依時、或客戶通知威京取消此合約書、或威京通知客戶取消此合約書，威
    京均有權無須另行通知客戶即可用任何時間的市場價格按威京的抉擇，將客戶名
    下未結算的買進或賣出合約，全部或部份予以結算，同時所有因此而生的一切損
    失及開支，概由客戶承擔。」所規定之交易方式觀之，足認證人丁○○、乙○○
    、甲○○與「威京公司」所簽訂之信託投資合約書，係以買賣外幣為標的，以保
    證金制度進行交易，無須立刻實際交割現貨外幣，多於平倉後計算客戶差價損益
    ，屬於前揭說明所謂之外幣保證金交易，而屬上開期貨交易法第三條第一項第四
    款所稱「槓桿保證金契約」之一種，應受期貨交易法之規範無誤。
  (三)次按經營期貨信託事業、期貨經理事業、期貨顧問事業或其他期貨服務事業，須
    經主管機關之許可並發給許可證照，始得營業；未經許可，擅自經營期貨信託事
    業、期貨經理事業、期貨顧問事業或其他期貨服務事業者，處七年以下有期徒刑
    ，得併科新台幣三百萬元以下罰金，期貨交易法第八十二條第一項、第一百十二
    條第五款亦分別定有明文。然該條所謂須經主管機關許可並發給許可證照始得營
    業之「其他期貨服務事業」，究指除期貨信託、經理及顧問事業外之何種服務事
    業，在法條文義解釋上，無法自一般法律概念確定其規範內涵及範圍，係屬有賴
    於主管機關即財政部證券暨期貨管理委員會依據期貨交易法第八十二條第三項：
    「期貨服務事業之設置標準及管理規則，由主管機關定之。」之授權，就該條所
    謂除期貨「信託」、「經理」、「顧問」事業外之各該「其他期貨服務事業」制
    訂設置標準及管理規則，明確界定其規範內容及範圍，加以補充之空白構成要件
    。然財政部證券暨期貨管理委員會迄今尚未對期貨「仲介」行為是否屬於上開期
    貨交易法第八十二條第一項所定之「其他期貨服務事業」加以規範，此亦有該會
    上開函釋一份附卷可稽，依上揭罪刑法定主義，財政部證券暨期貨管理委員會在
    被告等為期貨仲介之行為時，既未明白補充規範「期貨仲介行為」，亦屬該條項
    所謂之「其他期貨服務事業」，自不得依該未經授權補充完整構成要件之法條對
    被告等予以論罪科刑，使其等有受不確定刑事處分之危險。從而，被告等未經主
    管機關許可發給許可證照，即「仲介」證人丁○○、乙○○、甲○○與澳門之「
    匯創公司」或「威京公司」簽訂外幣保證金交易契約之行為，尚難認係違反期貨
    交易法第八十二條第一項規定，而有同法第一百十二條第五款規定之適用。
  (四)又期貨交易法第八十二條第一項所謂之「期貨顧問事業」，係指為獲取報酬，經
    營或提供期貨交易之分析、判斷建議者，從事接受委任，對期貨交易有關事項提
    供研究分析意見或建議、發行有關期貨交易之出版品、舉辦有關期貨交易之講習
    等有關業務；至同條項所謂之「期貨經理事業」，則係指經營接受特定人委任，
    對委任人之委託交易資金，就有關期貨交易為分析、判斷，並基於該分析判斷，
    為委任人執行期貨交易之業務者，得經營接受特定人委任從事全權委託期貨交易
    業務及其他經主管機關核准之有關業務，期貨顧問事業設置標準第二條第一項、
    期貨顧問事業管理規則第二條、期貨經理事業設置標準第二條、期貨經理事業管
    理規則第二條亦分別定有明文。次查：被告等以上開「捷訊行」名義仲介證人丁○○、乙○○、甲○○與澳門之「匯創公司」或「威京公司」簽訂外幣保證金交
    易契約後，僅有在上開「捷訊行」內提供專線電話、傳真機及電腦等硬體設備，
    並在電腦上連接包含一般常見之日線圖、Ｋ線圖等既有成套軟體資料，予證人丁○○、乙○○、甲○○使用參考等事實，亦據被告於本院審理時供述在卷，並經
    證人乙○○於本院審理時證稱：「分析是大家一起研究‧‧‧下單是我們直接打
    電話過去，因為電話是設定好的，只要按一個鍵就會到國外的公司去。」、「電
    話按下去，先報上自己的帳號，然後要買什麼就跟對方說買什麼、買幾口，對方
    會告訴我們現在的行情價，就成交。以後要買賣再如此做。」、「（捷訊行有無
    提供你們匯市技術分析圖或是走勢圖表？）電腦裡面都有，像日線圖、Ｋ線圖都
    有。」、證人甲○○於本院審理時證稱：「設備（專線電話、傳真機、電腦等）
    都是丙○○提供給我們的，在那邊是大家都可以操作‧‧‧下單是以前在另一家
    學的」、「（你怎麼決定要下單？買什麼樣子的金融商品，是否有人提供資料給
    你？）就是電腦系統有‧‧‧」、「好像是一套電腦軟體，好像有接外線的資訊
    ，每秒都有新的資訊進來，不是他們自己做好上傳。」、「（平常朱碩凱丙○○
    會不會提供你關於當天股匯市資料或訊息？）沒有」等語屬實，顯見證人丁○○
    、乙○○、甲○○均係本於渠等對於外匯市場之瞭解，參考一般常見之各種外幣
    日線、月線之走勢圖等相關資料研判後，自行操作買賣外幣，被告等並無接受委
    任從事代客操作之「期貨經理事業」行為，僅係單純基於資訊接收者之地位，將
    其等付費自外接收業經輸入相關資訊後製作完成，諸如上網點選或自一般市售內
    有即時資訊ＰＤＡ中所顯示之日線圖、Ｋ線圖等外匯市場資訊，提供予證人丁○○、乙○○、甲○○自行參考，亦無分析、判斷或建議等「期貨顧問事業」之行
    為甚明，堪認其等上開所辯符實可採。至被告在國際間發生足以影響股、匯市之
    重大消息時，固曾與證人丁○○、乙○○、甲○○論及該消息對股、匯市之影響
    ，然國際間每有重大消息傳出時，股、匯市之投資人間，本會相互研討該事件或
    消息可能造成之影響，分享看法與心得，被告等亦然，自不得將此與上開為「獲
    取報酬」而「接受委任」，經營或提供期貨交易之分析、判斷與建議之「期貨顧
    問行為」併論。
  (五)從而，被告等未經主管機關許可發給許可證照，「仲介」證人丁○○、乙○○、
    甲○○與澳門之「匯創公司」或「威京公司」簽訂外幣保證金交易之行為，是否
    違反期貨交易法第八十二條第一項規定，而有同法第一百十二條第五款規定之適
    用，既尚有疑義，依上揭罪刑法定主義，不得以該罪相繩，此外，復查無其他積
    極證據足認被告涉有起訴書犯罪事實中所指上開經營「期貨經理事業」及「期貨
    顧問事業」之犯行，自屬不能證明被告等犯罪，揆諸前揭規定，依法自應為無罪
    之諭知。
據上論斷，應依刑事訴訟法第三百零一條第一項，判決如主文。
本案經檢察官何祖舜到庭執行職務。
中      華      民      國    九十三    年      二      月     十九     日
                              臺灣桃園地方法院刑事第十一庭
                                  審判長法  官    林孟宜
                                        法  官    蔡榮澤
                                        法  官    吳麗英
右正本證明與原本無異。
如不服本判決，應於判決送達後十日內向本院提出上訴狀( 應附繕本 )，上訴於
臺灣高等法院。
                                        書記官    陳淑瓊
中      華      民      國    九十三    年      三      月     十一     日
